臺灣高等法院高雄分院民事判決
110年度重上更一字第52號
上  訴  人  趙福全  
訴訟代理人  葛孟靈律師
被 上訴 人  趙復田  
訴訟代理人  江雍正律師
            陶德斌律師
上列當事人間請求返還代墊款事件，上訴人對於中華民國108年1
月25日臺灣高雄地方法院107年度重訴字第60號第一審判決提起
上訴，經最高法院第一次發回更審，本院於111年10月5日言詞辯
論終結，判決如下：
    主      文
原判決關於命上訴人給付新臺幣捌佰萬元本息，及該部分假執行
之宣告並訴訟費用之裁判（除確定部分外），均廢棄。
上開廢棄部分，被上訴人在第一審之訴及假執行之聲請均駁回。
第一（除確定部分外）、二審及發回前第三審訴訟費用，均由被
上訴人負擔。
    事實及理由
一、被上訴人主張：上訴人於民國87年間分別向訴外人洪紹瑞、
    楊介勝、吳李玉枝、卓永吉、趙建全（下稱洪紹瑞5人）借
    款，其借款金額、借款日期如本院前審判決附表一所示（以
    下附表均係指本院前審判決附表，下稱系爭借款）。上訴人
    出國多年遲未清償系爭借款，伊與洪紹瑞5人協商後，於如
    附表一所示成立和解日期，分別與洪紹瑞5人簽立和解契約
    （下稱系爭和解契約）。伊已依系爭和解契約向洪紹瑞5人
    清償共計新臺幣（下同）800萬元，伊因兄弟情誼為上訴人
    代償系爭借款，上訴人因此受有系爭借款債務消滅之利益致
    伊受損害，伊自得依民法第176條或第179條規定，請求上訴
    人返還800萬元等語。聲明求為判命：上訴人應給付800萬元
    ，及自起訴狀繕本送達翌日起至清償日止，按週年利率5%計
    算利息（本件被上訴人已捨棄依民法委任關係為本件請求，
    見本院卷第72頁，並於原審及本院前審已主張依不當得利及
    無因管理為本件請求，未為訴之追加，另被上訴人請求超逾
    上開本息部分，業已駁回確定，爰均不予贅述）。
二、上訴人則以：伊於87年間因經營家族事業旅居美國。被上訴
    人於87年間將伊名下原高雄第一信用合作社（86年間改制為
    高新商業銀行股份有限公司，94年間由陽信商業銀行股份有
    限公司合併，下稱陽信銀行）股份過戶至其名下，並出售伊
    所有如附表二編號5至7所示不動產，復於99年間將伊所有如
    附表二編號1至4所示不動產移轉登記予其名下，足見被上訴
    人縱有代償系爭借款情事，亦係以伊所有之財產清償，非以
    其自有資金代償。況被上訴人於其主張代償系爭借款時，系
    爭借款之本票、支票債權均早已罹於時效，又被上訴人既受
    讓系爭借款債權自未受損害，上訴人之系爭借款債務亦未消
    滅，自無不當得利可言。再者，又爭借款債權已罹於消滅時
    效，被上訴人仍予清償，對伊實屬不利，伊亦未受有系爭借
    款債務消滅之利益，被上訴人主請求自無理由等為辯。
三、原審為上訴人敗訴之判決，上訴人不服，提起上訴，上訴聲
    明：如主文所示。被上訴人則答辯聲明：上訴駁回。
四、兩造不爭執事項： 
  ㈠兩造為兄弟關係。兩造父親趙萬川於93年4月2日死亡，上訴
    人於93年5月21日向法院聲明拋棄繼承；兩造母親趙王玉女
    於104年11月15日死亡。
  ㈡上訴人於87年3月20日出境後，迄至105年9月10日始入境。
　㈢上訴人因涉及詐欺罪嫌，經臺灣高雄地方檢察署（下稱高雄
    地檢署）於88年12月17日、92年5月6日發佈通緝，並於100
    年5月13日因時效完成而撤銷通緝。
五、本件爭點：被上訴人依照民法第176條無因管理及同法第179
    條不當得利之法律關係，請求上訴人償還代為墊付的款項，
    有無理由？
六、經查：
　㈠本件上訴人確有積欠洪紹瑞5人系爭借款之事實，經上訴人自
    陳在卷（見本院前審卷㈠第86頁），並有上訴人為發票人所
    開立票據、法院執行處通知、債權憑證等在卷可證（見原審
    調卷第10頁至第13頁、第18頁至第20頁、第25頁至第27頁、
    第41頁至第42頁），上訴人亦不否認本身並未清償系爭借款
    （見本院前審卷㈢第145頁），堪信上訴人對於洪紹瑞5人確
    有系爭借款之債務存在，且上訴人始終未為清償等情明確。
    觀諸被上訴人與洪紹瑞5人所成立系爭和解契約文首均記載
    ：「茲因債務人趙福全積欠甲方（即洪紹瑞5人）借款尚未
    清償完畢，現趙福全出國多年而無音訊，乙方（即被上訴人
    ）為趙福全之胞兄，為期趙福全之債務能圓滿處理，故願出
    資解決趙福全與甲方間之債務事宜，甲乙雙方就趙福全之債
    務達成民事和解」或「茲因甲方（即被上訴人）願代償債務
    人趙福全之全部債務，雙方約定代償條款如后」等語（見原
    審調卷第6頁、第14頁、第21頁、第33頁、第35頁），以及
    系爭和解契約內容均有：如被上訴人給付和解契約所載金額
    與洪紹瑞5人，洪紹瑞5人同意對於上訴人其餘民事請求均拋
    棄，並願交付上訴人於借款時所簽發票據、法院債權憑證等
    借款證明與上訴人等記載（見原審調卷第6頁至第7頁、第14
    頁至第15頁、第21頁至第22頁、第33頁、第35頁）；又證人
    黃世昌亦於原審證稱：父親生前曾借錢給上訴人，在父親過
    世後因上訴人跑到美國，故其找被上訴人討論債務事宜，其
    有與被上訴人成立和解契約，被上訴人並確有清償和解契約
    上載金額完畢等語（見原審卷第109頁至第110頁），以及證
    人潘逸隆證稱：上訴人曾於86年7月間向其借款，之後上訴
    人出國並未清償，其主動請被上訴人出面清償並簽立和解契
    約，被上訴人有清償和解契約上載金額（見原審卷第129頁
    至第130頁），均與證人陳清鐘證稱：上訴人積欠很多人錢
    ，為了避債逃往美國，很多債權人都來向其詢問上訴人的連
    絡方式，其中包括趙建全等語（見本院前審卷㈢第155頁）相
    符。綜合上開證據資料，可證被上訴人與洪紹瑞5人簽立系
    爭和解契約之緣由，係因上訴人積欠洪紹瑞5人以及訴外人
    潘逸隆、黃世昌等人借款未為清償即前往美國久未返台，眾
    債權人商請身為兄長之被上訴人出面協助解決，被上訴人有
    鑒於此而與洪紹瑞等5人商議債務清償事宜並先後達成和解
    ，且於附表一所示和解日期與洪紹瑞5人簽立系爭和解契約
    ，表明其願出資解決上訴人與洪紹瑞5人間之債務事宜，而
    就上訴人之系爭借款債務達成和解等情明確。
  ㈡又被上訴人在與洪紹瑞5人簽立系爭和解契約後，確實依系爭
    和解契約所載金額存入款項予附表一編號1至3所示之人，此
    有存入憑條、歷史交易明細在卷可證（見原審卷第50頁至第
    57頁，本院前審卷㈠第130頁）。另證人卓永吉於原審證稱：
    曾經借錢給上訴人，後來上訴人跑路，其請被上訴人出面清
    償，被上訴人並未全數清償上訴人所積欠之款項，但其就被
    上訴人清償的部分有與之成立和解契約，被上訴人係以開立
    支票兌現的方式清償（見原審卷第107頁至第108頁），並有
    兌現清償予卓永吉之支票在卷可證（見本院前審卷㈠第171頁
    至第172頁），顯見被上訴人確有支付附表一編號4所示之人
    如和解契約所載之金額。又被上訴人所提出匯予趙建全之匯
    款申請書代收入票據上金額雖僅90萬元（見原審調卷第43頁
    ），然此乃因被上訴人先前業已支付現金50萬元予趙建全，
    經被上訴人以當事人訊問陳述明確（見本院前審卷㈡第9頁）
    ，並與被上訴人與趙建全和解書上所記載：「甲乙雙方同意
    趙福全與甲方（即趙建全）間債務以140萬元和解，扣除先
    前已支付50萬元剩下90萬元，由乙方（即被上訴人）匯入臺
    灣中小企業銀行苓雅分行趙建全帳戶」等語相符（見原審調
    卷第35頁），顯見被上訴人亦確有支付附表一編號5所示之
    人如系爭和解書所載之金額。故被上訴人除因上訴人之系爭
    借款事宜而與洪紹瑞5人先後商談達成和解外，亦確依系爭
    和解契約內容清償予洪紹瑞5人共計800萬元等情無誤。
　㈢按管理事務，利於本人，並不違反本人明示或可得推知之意
    思者，管理人為本人支出必要或有益之費用，或負擔債務，
    或受損害時，得請求本人償還其費用及自支出時起之利息，
    或清償其所負擔之債務，或賠償其損害；無法律上之原因而
    受利益，致他人受損害者，應返還其利益，民法第176條第1
    項、第179條前段，固分別定有明文，惟管理事務利於本人
    或無法律上原因受利益者，均係指受利益人而言，故倘他人
    為本人清償債務，但本人並未因他人所為之為清償，受有債
    務消滅之利益，自無從認本人受有無因管理之利益，亦無不
    當得利可言。查本件被上訴人固確依系爭和解契約內容清償
    予洪紹瑞5人共計800萬元，並依照民法第176條無因管理及
    同法第179條不當得利之法律關係，請求上訴人償還前述款
    項，惟系爭借款同時簽發之本票、支票，於被上訴人清償洪
    紹瑞5人時即已罹於時效。又依系爭和解契約，被上訴人確
    有自洪紹瑞5人受讓系爭借款債權，債權讓與對於債務人發
    生效力後，受讓人即新債權人係承繼讓與人之地位取得同一
    債權，附隨於原債權之抗辯權未因而喪失。而債務人為時效
    之抗辯者，得拒絕給付，此乃法律賦予債務人之權利，不生
    不當得利之問題，故本件被上訴人於本院審理時，雖主張並
    未以受讓之債權對上訴人為本件請求（見本院卷第64頁），
    惟系爭借款之本票、支票債權，於被上訴人清償洪紹瑞5人
    時既即已罹於時效，被上訴人亦並未舉證系爭借款債權有何
    時效中斷事由，則系爭借款債權於103年間亦已罹於時效，
    則上訴人自均得主張時效抗辯拒絕給付，自不構成不當得利
    。又本件上訴人既均得主張時效抗辯拒絕給付，被上訴人對
    洪紹瑞5人所為之清償，自不利於上訴人，亦無從構成無因
    管理。是被上訴人依民法第176條無因管理及同法第179條不
    當得利之法律關係，請求上訴人償還代為墊付的款項，即無
    所據。
七、綜上所述，被上訴人聲明求為判命上訴人給付800萬元，及
    自起訴狀繕本送達翌日起至清償日止，按週年利率5%計算利
    息，為無理由，不應准許。原審就上述部分判命上訴人給付
    ，並為准免假執行之宣告，自有未洽。上訴意旨指摘原判決
    此部分不當，求予廢棄改判，為有理由。自應由本院廢棄改
    判如主文第二項所示。
八、本件事證已臻明確，兩造其餘之攻擊或防禦方法及所用之證
    據，經本院斟酌後，認為均不足以影響本判決之結果，爰不
    逐一論列，併此敘明。
九、據上論結，本件上訴為有理由，爰判決如主文。
中　　華　　民　　國　　111 　年　　11　　月　　2 　　日
                      民事第五庭   
                                審判長法  官  蘇姿月
                                      法  官  謝雨真
                                      法  官  劉傑民
以上正本證明與原本無異。
如對本判決上訴，須於判決送達後20日內向本院提出上訴狀，其
未表明上訴理由者，應於上訴後20日內向本院提出上訴理由書（
均須按他造當事人之人數附繕本）。
中　　華　　民　　國　　111 　年　　11　　月　　2 　　日
                                       書記官 林家煜
附註：
民事訴訟法第466條之1：
對於第二審判決上訴，上訴人應委任律師為訴訟代理人，但上訴
人或其法定代理人具有律師資格者，不在此限。
上訴人之配偶、三親等內之血親、二親等內之姻親，或上訴人為
法人、中央或地方機關時，其所屬專任人員具有律師資格並經法
院認適當者，亦得為第三審訴訟代理人。
第1項但書及第2項情形，應於提起上訴或委任時釋明之。